臺灣高等法院高雄分院刑事判決　　　　96年度上重訴字第24號
上　訴　人
即　被　告　甲　○
　　　　　　　　　　(另案在臺灣高雄第二監獄執行中)
指定辯護人　本院公設辯護人　孫妙岑
上列上訴人因強盜殺人案件，不服臺灣高雄地方法院96年度重訴
字第30號中華民國96年5 月31日第一審判決（起訴案號：臺灣高
雄地方法院檢察署95年度偵字第8222號、第8646號、第33016 號
），提起上訴，本院判決如下：
     主  文
上訴駁回。
     事  實
一、甲○與王金雲前係任職於鑽石大樓（設於高雄市○○區○○
    路1 號）之同事（甲○係大樓管理員，王金雲係大樓清潔工
    ），緣甲○因涉犯業務侵占案件（業經原審法院於96年2 月
    14日判處有期徒刑9 月確定）急需金錢解決訴訟官司，恰於
    民國95年12月12日晚間在高雄市○○區○○街與十全路口附
    近遇見王金雲，遂與王金雲約定於同月14日上午11時許，在
    王金雲位在高雄市○○區○○街35巷27號住處商談借錢事宜
    。甲○見王金雲平日生活單純，可能頗有積蓄，竟基於意圖
    為自己不法之所有之強盜犯意，於約定之96年12月14日中午
    12時30分許，攜帶水果刀1 把（甲○在路旁拾得之物）、透
    明膠帶1 捲、抹布1 條（均為甲○在工作場所取得之物），
    裝在紙袋內，並雙手穿戴白色手套（甲○在工作場所取得之
    物）騎機車前往上開王金雲之住處赴約。甲○抵達王金雲住
    處後，即與王金雲在一樓客廳討論借錢乙事，甲○開口向王
    金雲借款新台幣（下同）5 萬元，王金雲以其無5 萬元現金
    為由而予拒絕，2 人因而發生口角爭執，王金雲見甲○來意
    不善，乃以可向朋友調借現款為藉口欲撥打電話向外求助，
    然甲○早已懷疑王金雲可能乘機撥打電話報警，遂先將一樓
    客廳電話線拔除，以阻撓王金雲撥打電話，王金雲見情況不
    妙，則自行上二樓其臥室欲躲避甲○糾纏，甲○為避免王金
    雲上樓後再以電話報警，遂緊跟隨在王金雲身後進入其房間
    內，2 人在房間內又延續衝突，王金雲遂不理會甲○，欲再
    走出房間之際，甲○竟將王金雲強拉回房間，並取出紙袋內
    之水果刀1 把脅迫王金雲坐在房間椅子上，進而又自紙袋中
    拿出透明膠帶先綁住王金雲雙手，復以水果刀割斷房間內之
    收音機及音響、電扇等電用品之電線，以部分電線將王金雲
    之雙手、雙腳綑綁固定在椅子上，另將部分電線打成活結套
    住王金雲之脖子，又為避免王金雲掙脫，隨手再以房間內之
    鐵線將王金雲之雙腳綁在椅腳上，至使王金雲不能抗拒後，
    即逼令王金雲交出存摺、印章及密碼，王金雲迫於無奈，始
    告知平日置放之郵局及銀行存摺、印章地點，並供出存摺密
    碼，甲○取得王金雲之郵局、銀行存簿（其中郵局帳戶內僅
    有12,000餘元活期存款，銀行則有22萬餘元按月存入之定期
    存款）、印章及密碼後，因甲○認郵局存摺之帳戶內金額仍
    不夠其花用，遂又逼問王金雲其他財物放置地點，經王金雲
    拒絕後，甲○在盛怒之下，竟基於殺人之犯意，以前揭套住
    王金雲脖子之活結電線，自王金雲座椅之後方用力拉緊，致
    使王金雲頸部受電線纏繞之強力壓迫無法呼吸當場窒息死亡
    。甲○行兇後，為避免警方追查，除將王金雲全身衣物割破
    以誤導警方辦案方向外，復將綑綁王金雲身上電線及膠帶等
    束縛解開，並以帶來之抹布擦拭現場其所留下之指紋及清理
    現場後，於同日下午3 時17分許，持前揭郵局存簿、印章離
    去，隨後於同日下午4 時22分許，偕同不知情之鍾寶毅前往
    高雄市三民區○○○路28號高雄站後郵局前，先告知鍾寶毅
    郵局存摺之密碼，並交付王金雲郵局存摺及印章後，囑鍾寶
    毅進入櫃台提領王金雲上揭郵局帳戶內之存款12,000元花用
    （偽造文書部分未據起訴）。嗣於當日晚上7 時許，王金雲
    之子陳伸瑋返回前開住處，見2 樓王金雲房間反鎖，發覺有
    異，乃於當晚8 時許，持鑰匙打開臥室，發現王金雲陳屍現
    場而立即報警。經警循線於95年12月16日下午2 時許，在高
    雄三民區○○○路41號逮捕甲○，而查獲上情。
二、案經高雄市政府警察局三民第一分局報請臺灣高雄地方法院
    檢察署偵查起訴。
    理  由
一、本件證人鍾寶毅、陳肇榮於警詢中之陳述述，業經檢察官、
    被告及辯護人於本院審判程序表示同意作為證據，被告及辯
    護人並當庭表示捨棄詰問權，本院審酌上開筆錄作成時，較
    無人情施壓或干擾，亦無不當取供之情形，認為以之作為本
    案之證據亦屬適當，依刑事訴訟法第159 條之5 第1 項規定
    ，上開證人於警詢中之證言自具有證據能力。
二、上開事實，業據被告於本院審理中坦承不諱，並有下列事證
    可資佐證：
  (一)被告於案發當時騎機車至被害人王金雲住處附近停放後，再
    步行進入被害人住處時，除雙手穿戴白色手套外，並攜帶內
    裝有水果刀、透明膠帶、抹布之紙袋等情，除經被告供承不
    諱外，並有現場路口監視器翻拍之錄影照片13張附卷可稽（
    見警2 卷第182 至186 頁）及水果刀1 把、白色手套1 個、
    抹布1 條、紙袋1 個扣案可憑（見警1 卷第59至62頁）。又
    被告因行動不便，其在某民意代表服務處工作，工作內容係
    在服務處內幫忙綑綁旗杆及宣傳布條，工作時不需要使用水
    果刀及透明膠帶，被告平日無需外出懸掛或回收旗子之事實
    ，業據證人陳肇榮、鍾寶毅分別於警詢及原審證述甚詳 (見
    警2 卷第42、43頁，原審卷第92頁)， 足見被告於案發當時
    穿戴白色手套並攜帶水果刀、透明膠帶、抹布等物前往被害
    人住處時已具有強盜之犯意，已甚明灼。
  (二)被告於進入被害人屋內後，在一樓客廳即因與被害人發生爭
    執，為阻止被害人打電話向外求援，已先扯下一樓客廳之電
    話線之事實，亦據被告供承在卷，核與證人即被害人之子陳
    伸瑋於原審證述：一樓客廳之電話線被拔掉等情節相符（原
    審卷第93頁），足證被告於案發之際，為阻止被害人撥打電
    話報警並阻斷其對外聯絡，以利嗣後強盜被害人財物之事實
    ，應可確認。另案發現場被害人房間內之收音機、音響、電
    扇等電器用品之電線均遭割斷之事實，亦據證人陳伸瑋於原
    審證述明確 (見原審卷第95頁)， 復有案發現場照片附卷可
    按（見警2 卷第145 、146 、116 、118 頁）。而扣案行兇
    用之水果刀上沾黏有膠帶碎片之事實，復有刑事證物採驗記
    錄表在卷可參（見警2 卷第66頁）。又死者於案發當時，其
    臉部朝下趴臥在房間地上，其身上不但有椅子及床墊覆蓋，
    全身衣物亦遭割破而呈赤裸狀，另其雙手反轉發紺，則呈現
    曾遭綑綁跡象，又其左腳仍遭鐵線綁在椅子上之事實，有現
    場照片數幀在卷可佐（見警1 卷50至52頁），核與被告自白
    其案發當時曾以其紙袋內之水果刀割斷透明膠帶及電器用品
    之電線，復以房間內鐵線將被害人之手腳綑綁在椅子之事實
    相符，此部分事實應堪認定。
  (三)被害人於案發當時因頸部遭電線強力纏繞以致阻斷腦部血流
    供應而缺氧窒息死亡之事實，業經臺灣高雄地方法院檢察署
    檢察官督同法醫相驗屬實，製有相驗筆錄、複驗筆錄、法醫
    驗斷書、相驗屍體證明書各2 份、屍體照片18張可資佐證，
    復經法務部法醫研究所鑑定明確，有該所 (95) 醫鑑字第24
    07號鑑定書可憑（見相驗卷第15至35頁、警2 卷第152 至18
    1 頁）及內政部警政署刑事警察局刑事案件證物採驗紀錄表
    、高雄市政府警察局刑事鑑識中心現場勘查報告、現場照片
    共計159 張在卷足憑。另被告於行兇後持前揭郵局存簿、印
    章及密碼離去，復於同日下午4 時22分許，偕同不知情之鍾
    寶毅前往高雄市三民區○○○路28號高雄站後郵局，囑咐鍾
    寶毅進入櫃台提領王金雲上揭帳戶內之存款12,000元之事實
    ，業據被告供承在卷，核與證人鍾寶毅於原審證述之情節相
    符（見原審卷第89、90頁），並有鍾寶毅提款現場監視器翻
    之照片2 幀、郵政存簿儲金提款單、存摺往來明細在卷可按
    （見警2 卷第188 、196 、202 頁）在卷足參，此部分亦堪
    信為真實。
  (四)被告於案發之際在現場以其所攜帶之水果刀，割下屋內電器
    用品之電線後，除將被害人以其中部分黑色電線及鐵線、透
    明膠帶分別綑綁手腳固定在椅子上外，又將其中部分電線打
    成活結套住被害人脖子等情，業如前述，而頸部為維持呼吸
    之重要器官，若以電線勒緊他人頸部將產生窒息之結果，此
    有為眾所週知之事實，被告明知以電線勒緊被害人頸部將致
    被害人死亡，竟於強盜過程中以電線緊勒被害人致死，足見
    被告有殺人之直接故意甚明，公訴人認被告係基於殺人之未
    必故意，尚有未洽。
  (五)綜上所述，本件被告強盜殺人之事證已臻明確，犯行洵堪認
    定。
二、按刑法於強盜殺人罪之結合犯，係結合強盜與殺人兩罪而成
    立之犯罪，固於行為人以殺人為實施強盜之方法，或在行劫
    之際故意殺人，亦即凡利用實施強盜之時機而故意殺人，兩
    者有所關連者，即構成此罪。（最高法院93年度台上字第67
    47號判決參照）。本件被告於強盜被害人財物時故意殺人，
    核其所為，係犯刑法第332 條第1 項強盜故意殺人罪。
三、被告犯罪事證明確，原判決依據刑法第332 條第1 項、第37
    條第1 項規定，並審酌被告平日並無何固定工作，其生活經
    濟來源不穩定，卻僅因不滿被害人王金雲無法滿足借款之要
    求，竟持預藏水果刀脅迫並以透明膠帶、電線及鐵線等物綑
    綁手腳限制其行動後，再強取其郵局存摺、印章，逼問存摺
    密碼後，更進而剝奪被害人寶貴之生命，造成被害人家屬心
    靈之創傷永難平復，觀其動機僅為獲取財物，竟恣意剝奪他
    人生命，核其情節難謂有何值得憫恕之處，其對社會治安之
    危害情節，亦屬重大，尤其以強勒方式壓迫被害人頸部，直
    至其窒息始行放手，被害人在手腳被綑綁而無法反抗之際，
    必遭受極大痛苦之情形下死亡，可見犯罪手段殘酷，泯滅人
    性，犯罪手段令人髮指，又參諸其行兇後，不但迅速清理現
    場，並割破被害人全身衣物，企圖誤導警察辦案方向，足見
    其事先不但已有計劃，事後又能冷靜凐滅現場可能留下之跡
    證，復將所得款項用於個人召妓及其他享樂用，其罪原無可
    寬逭，本應處以極刑，然念其事後已坦承犯行，且因平日行
    動不便，謀生亦較常人不易，因一時貪念以致鑄此大錯，犯
    後亦有悔意，復參酌公訴人亦當庭求處無期徒刑等一切情狀
    ，量處無期徒刑，並依法宣告褫奪公權終身；復說明扣案之
    水果刀1 把、白色手套1 個（原判決誤載為1 雙），雖均為
    本件犯罪所用之物，惟該把水果刀為被告無意間拾得，而該
    白色手套，亦為被告自其工作場所取得，業據被告供明，均
    非被告所有，不另宣告沒收。經核原判決認事用法均無違誤
    ，量刑亦稱妥適，原審法院依職權為被告提起上訴，為無理
    由，應予駁回。
四、扣案之抹布1 條係供被告清理案發後現場所用之物，已經被
    告陳明，該抹布並非直接供被告犯強盜殺人罪所用之物；另
    扣案之紙袋1 個、襯衫1 件、長褲1 件、內衣1 件、鞋子1
    雙、深色手套3 個，均非被告供本件強盜殺人犯行所用之物
    ；再被告供本件犯罪所用之透明膠帶1 捲，係被告自其工作
    場所取得之物，並非被告所有，已經被告供明；均不予宣告
    沒收。原判決就此部分雖未說明，但不影響原判決之結果，
    併此敘明。
據上論斷，應依刑事訴訟法第368條，判決如主文。
本案經檢察官方娜蓉到庭執行職務。
中　　華　　民　　國　　96　　年　　8 　　月　　31　　日
                  刑事第九庭    審判長法  官  翁慶珍
                                      法  官  陳  箐
                                      法  官  范惠瑩
以上正本證明與原本無異。
依職權送上訴。
如不服本判決應於收受本判決後10日內向本院提出上訴書狀，其
未敘述上訴理由者，並得於提起上訴後10日內向本院補提理由書
狀（均須按他造當事人之人數附繕本）「切勿逕送上級法院」。
中    華    民    國    96    年    8     月    31    日
                                      書記官  吳華榮
附錄條文:
刑法第332條第1項
犯強盜罪而故意殺人者，處死刑或無期徒刑。
犯強盜罪而有下列行為之一者，處死刑、無期徒刑或 10 年以上
有期徒刑：
一、放火者。
